臺灣臺北地方法院民事判決　九十一年度訴字第三六五二號
　　原　　　告　甲○○
　　訴訟代理人　乙○○
　　被　　　告　丙○○
右當事人間請求返還借款事件，本院判決如左：
    主    文
原告之訴駁回。
訴訟費用由原告負擔。
    事    實
甲、原告方面：
一、聲明：被告應給付原告新台幣（下同）四百七十六萬元，及其中四百七十萬元自
    民國九十一年七月十八日起至清償日止，其中六萬元自八十九年五月六日起至清
    償日止，均按年息百分之十二計算之利息。
二、陳述：
  (一)原告以其所有不動產為向訴外人台北國際商業銀行（下稱台北國際商銀）借款之
    擔保，嗣於八十四年十月三日向該行借款五百十六萬元，再將其中之四百八十六
    萬元貸予被告，約定借款期限五年，清償方法則由被告向台北國際商銀清償五百
    十六萬元之本息方式為之，原告所借用三十萬元部分則於資金充裕時，交款予被
    告，再由被告清償予台北國際商銀。詎被告僅向台北國際商銀清償部分之借款利
    息，又於八十九年五月六日向原告借款六萬元以向該行清償上開借款本金。迄上
    開所定五年借款期限屆至，上開台北國際商銀之借款債務猶欠四百七十萬元，另
    向原告所借六萬元亦未清償，茲依消費借貸法律關係，訴請判決如聲明所示。
  (二)對被告抗辯之陳述：
    1.原告業於八十五年六月二十九日至九十年一月十七日交予被告四十萬九千元，
      以清償原告所借用之三十萬元借款債務，被告辯稱台北國際商銀之借款餘額應
      扣除三十萬元方為被告所借款項云云，與事實不符。
    2.原告於八十九年五月六日於台北銀行農安分行領取六萬元交予被告，被告無由
      否認。
三、證據：提出存證信函、協議書、台灣士林地方法院九十一年度促字第三四三六號
    支付命令（均為影本）各乙份為證。
乙、被告方面：
一、聲明：如主文第一項所示。
二、陳述：
  (一)八十四年十月間，原告因其自住房屋外牆老舊需要大肆翻修，亟需約三十萬元，
    欲向台北國際商銀借款，惟該行承辦人員要求原告提出具公務人員身份者為連帶
    保證人，原告時因與被告均同為台北市政府警察局中山分局同事，遂央求被告幫
    忙。而被告當時投資不動產，亦需資金調度，兩造協議由原告提供不動產為擔保
    ，由被告擔任連帶保證人，約定由被告繳納全部貸款利息，至原告所借款部分，
    則待日後結算。之後，即由原告提供不動產向台北國際商銀貸得五百十六萬元，
    原告取走三十萬元，剩餘四百八十六萬元由被告領取，被告並依兩造約定繳納全
    部貸款利息。惟兩造借貸之初並無五年為期之約定，則原告未定期催告即訴請被
    告清償借款，於法未合。
  (二)又近來因國內經濟衰退，被告所有投資虧損殆盡，於九十年三月五日再向原告借
    款一百二十萬元，並以其中四十萬元清償前開對台北國際商銀所負借款債務，兩
    造於九十一年三月十五日再至台北國際商銀簽立新的借貸契約及保證契約，由此
    可見被告對原告借款債務之關係已更換為新借貸契約，原告無由訴請被告清償借
    款。再新借貸契約之借貸契約分為二筆，分為四百四十萬元及三十萬元，由此益
    見被告對原告之借款債務僅剩四百四十萬元，原告訴請被告清償四百七十萬元，
    亦有未洽。
  (三)被告未另向原告借款六萬元，原告就此利己事實有舉證之責。
三、證據：提出存摺乙份、借據二份、協議書乙份（均為影本）為證，並聲請向台北
    國際商銀調取自八十四年十月三日起迄今之繳款資料。
    理    由
一、按訴狀送達後，原告不得將原訴變更或追加他訴。但擴張或減縮應受判決事項之
    聲明者、不甚礙被告之防禦與訴訟之終結者，不在此限。民事訴訟法第二百五十
    五條第一項第三、七款分別定有明文。查，本件原告以被告積欠借款為由，訴請
    「被告給付原告五百十六萬元，及自八十四年十月五日起至清償日止，按年息百
    分之七點三計算之利息」，嗣訴訟進行中，變更為「被告應給付原告四百七十六
    萬元，及其中四百七十萬元自民國九十一年七月十八日起至清償日止，其中六萬
    元自八十九年五月六日起至清償日止，均按年息百分之十二計算之利息」，其中
    四百七十萬元本息之請求部分屬於本金聲明之減縮與利息聲明之擴張，其中六萬
    元之請求則為清償向台北國際商銀借款之本金，係起訴事實之延伸，應認無礙於
    被告之防禦及訴訟之終結，揆諸首揭規定，尚無不合，應予准許。
二、原告起訴主張：其提供不動產為向台北國際商銀借款之擔保，嗣於八十四年十月
    三日向該行借款五百十六萬元，再將其中之四百八十六萬元貸予被告，約定借款
    期限五年，由被告向台北國際商銀清償五百十六萬元之本息。嗣於八十九年五月
    六日又向原告借款六萬元以向該行清償上開借款本金。詎上開所定五年借款期限
    屆至，上開台北國際商銀之借款債務猶欠四百七十萬元，另向原告所借六萬元亦
    未清償，茲依消費借貸法律關係，訴請判決如聲明所示等語。
三、被告則以：兩造借貸之初並無五年為期之約定，則原告未定期催告即訴請被告清
    償借款，於法未洽。又為清償向台北國際商銀借貸債務，於九十年三月五日再向
    原告借款一百二十萬元，並以其中四十萬元清償予該行，九十一年三月十八日再
    至台北國際商銀簽立新的借貸契約及保證契約，由此可見被告對原告借款債務之
    關係已更換為新借貸契約，原告無由訴請被告清償借款。再新借據分為二筆，分
    為四百四十萬元及三十萬元，由此益見被告對原告之借款債務僅剩四百四十萬元
    ，原告訴請被告清償四百七十萬元，亦有未洽。此外，被告未另向原告借款六萬
    元，原告就此利己事實有舉證之責等語置辯。
四、按原告於其所主張之起訴原因，不能為相當之證明，而被告就其抗辯事實，已有
    相當之反證者，當然駁回原告之請求（最高法院二十年上字第二四六六號判例意
    旨參照）。原告主張其提供不動產為向台北國際商銀借款之擔保，再邀同被告為
    連帶保證人，於八十四年十月三日向該行借得五百十六萬元，再將其中之四百八
    十六萬元貸予被告，約定由被告向台北國際商銀清償五百十六萬元之本息之事實
    ，為被告所不爭執，此部分事實堪信為真正。原告雖主張兩造所定借款期限屆至
    ，被告猶未清償，茲請求清償所欠四百七十萬元本金及自九十一年七月十八日起
    至清償日止，按年息百分之十二計算之利息云云，惟被告否認兩造有借款期限為
    五年之約定，並辯以前揭情詞，則兩造借貸之初是否以五年為借款期限？清償期
    及清償方式是否以向台北國際商銀借貸之借據為準？茲敘述如下：
  (一)原告雖稱兩造借貸之初有借款期限五年之約定，被告既已否認，原告復未就此利
    己事實提出任何證據以供本院參酌，其主張自八十四年十月三日借貸起已滿五年
    ，被告應清償借貸債務云云，殊無依據。
  (二)原告次主張其提供不動產為向台北國際商銀借貸五百十六萬元之擔保，因被告未
    依約清償，該行嗣於九十一年一月間向台灣士林地方法院聲請對原告核發支付命
    令，原告自得向被告請求清償借貸債務云云，雖提出台灣士林地方法院九十一年
    度促字第三四三六號支付命令乙份為證，且為被告所不爭執，然被告辯稱業與台
    北國際商銀簽署新借據，原告請求清償借款並無理由等語。查：
    1.原告於九十一年三月十五日與台北國際商銀簽訂四百四十萬元及三十萬元（合
      計四百七十萬元）借據，仍由被告擔任連帶保證人，此經被告提出借據二份為
      證，原告對其真實又不為爭執，原告已與台北國際商銀簽訂新借據之事實至明
      。又此借據乃在上開九十一年一月三十一日支付命令核發之後簽署，且新借據
      之四百七十萬元借貸金額即為支付命令所示之金額，基此應可認係以新債務之
      負擔來清償八十四年十月三日向台北國際商銀借貸五百十六萬元債務，被告所
      辯伊與台北國際商銀借款債務另行協商，另簽借據解決前對該行所積欠之借款
      債務等語，堪予信實。
    2.雖原告陳稱因台北國際商銀對該筆借款之擔保品實行抵押權才去簽署新借據云
      云，但查，被告自九十一年三月十五日簽署新借據起迄同年六月十八日止，均
      按月繳納利息，此有被告提出之存摺可稽，原告復不為爭執，倘原告所述被告
      對其所負借款債務已屆清償期，且無清償期之展延或清償方式之新合意等語屬
      實，九十一年三月十五日之新借據簽署即無偕同被告為連帶保證人之必要，更
      無令被告繼續繳納新借貸之利息之理。是縱使八十四年十月三日向台北國際商
      銀借款五百十六萬元之債務已經該行聲請核發支付命令，又縱使台北國際商銀
      曾擬對抵押物實行抵押權，原告既已簽署新借據，且偕同被告擔任連帶保證人
      ，上開八十四年十月三日之舊債務自於簽署新借據時消滅，兩造間之借貸債務
      清償期及清償方式之約定亦因新借據之簽署而有新約定，亦即依新借據之期限
      為清償期，又以向台北國際商銀清償新借據所負債務為對原告借貸之清償方式
      。
    3.原告雖又稱被告每月繳款仍稍有遲延云云，惟台北國際商銀是否就被告於應繳
      款期日後略遲一、二天繳款之情為遲延責任之主張，原告則未為說明及舉證，
      是縱然被告有繳款略為遲延情事，但非謂被告未對台北國際商銀履行新借貸債
      務。況且被告清償向原告借款之方式係向台北國際商銀清償新借據所負債務，
      被告對原告所借貸債務是否清償期屆至，自隨新借據清償情形而定。按「任何
      一宗債務不依約付息時，經由原告事先通知或催告，原告得減少對立約人（即
      主債務人原告）之授信額度或縮短借款債務，或視為全部到期」，新借據所附
      約定書第五條第二項第一款定有明文，準此，新借貸債務須待台北國際商銀繳
      款催告期限屆期，始可能視為到期。本件被告僅繳納至九十一年六月十八日止
      之利息有如前述，則被告有逾期未繳息情事，雖為事實，惟據被告所陳於九十
      一年八月五日言詞辯論期日上午收到該行催告函等語（見九十一年八月五日言
      詞辯論筆錄），台北國際商銀僅限期催告被告繳款，於言詞辯論終結期日催告
      期限尚未屆滿，新借貸債務尚未視為到期，被告對原告所負借款債務即難謂已
      屆清償期。
  (三)綜上，原告所稱前所約定五年之借貸期限屆期，被告應清償借貸債務之主張，並
    無證據可證明；被告所辯兩造之借貸清償期、清償方式均依循九十一年三月十五
    日簽署之新借據，已因原告偕同被告為連帶保證人簽署新借據及由被告繼續繳納
    新借據之利息，認為被告之抗辯為可採，則依首揭判例意旨，原告訴請被告清償
    四百七十萬元借款及自九十一年七月十八日起至清償日止，按年息百分之十二計
    算之利息，自不能准許，應予駁回。
五、次按金錢借貸契約屬要物契約，應由貸與人就金錢交付之事實負舉證責任。原告
    另主張其於八十九年五月六日至台北銀行農安分行提領六萬元交予被告，用以清
    償前揭八十四年十月三日向台北國際商銀借貸之本金，被告應清償此六萬元借款
    債務云云，被告已當庭否認收到六萬元，而原告訴訟代理人復自陳：「六萬元是
    從原告的帳戶裡領出現金親自交給被告，但沒有其他證據可以證明交給被告之事
    實」（見前揭筆錄第三頁），則原告已交付六萬元借款予被告之事實顯未經原告
    證明，此六萬元之金錢借貸契約之要物性顯然欠缺，原告自無由主張兩造間有六
    萬元消費借貸關係存在，其訴請被告清償六萬元借款債務，及自八十九年五月六
    日起至清償日止，按年息百分之十二計算之利息，於法未合，無從准許。
六、從而，原告依消費借貸之法律關係，請求被告給付四百七十六萬元，及其中四百
    七十萬元自民國九十一年七月十八日起至清償日止，其中六萬元自八十九年五月
    六日起至清償日止，均按年息百分之十二計算之利息，均無依據，均予駁回。
七、本件事證已臻明確，兩造其餘攻擊防禦方法均與判決結果不生影響，茲不再一一
    論述，附此敘明。
據上論結，本件原告之訴為無理由，依民事訴訟法第七十八條，判決如主文。
中　　　華　　　民　　　國　　九十一　　年　　　八　　　月　　 十五 　　日
                                            民事第二庭法      官　許純芳
右為正本係照原本作成。
如對本判決上訴，須於判決送達後廿日內向本院提出上訴狀。
中　　　華　　　民　　　國　　九十一　　年　　　八　　　月　　 十五 　　日
　　　　　　　　　　　　　　　　　　　　　　　　　　　法院書記官　劉碧輝
